【裁判字號】    97,再易,17
【裁判日期】    970627
【裁判案由】    清償債務
【裁判全文】
臺灣高等法院高雄分院民事判決          97年度再易字第17號
再審原告    乙○○
再審被告    甲○○
上列當事人間請求清償債務事件，再審原告對於民國97年5 月21
日本院96年度上易字第181 號確定判決提起再審，本院判決如下
：
    主  文
再審之訴駁回。
再審訴訟費用由再審原告負擔。
    事實及理由
一、再審之訴顯無再審理由者，得不經言詞辯論，以判決駁回之
    ，民事訴訟法第502 條第2 項定有明文。
二、再審原告主張：(一)由外籍教師Renata Bibik之電子郵件內容
    ：「…Jennifer（再審被告甲○○之妻楊瑞真）, Marc（再
    審被告甲○○）and Sanger（再審原告乙○○之夫黃廣洵）
    /Julie（再審原告）did run the school together from
    December 2005 to January2006. My salary for the
    month of January was divided and paid separately by
    Jennifer and Sanger.」，與Renata Bibik簽收薪資收據所
    載「Renata's January salary ＄51000/2 ＝25500 」相符
    ，由上開電子郵件及薪資收據可證明私立鋇爾外語補習班福
    山分校（下稱福山分校）確係由兩造共同經營，且再審被告
    確有分擔外籍教師Renata Bibik在福山分校任教薪資之半數
    ，亦可證明兩造原就福山分校之盤讓契約已改為合作經營契
    約，故再審原告已無再依盤讓契約給付盤讓金新台幣（下同
    ）70萬元予再審被告之義務。又再審被告於本院確定判決審
    理時，曾提出再審原告之母李月英與再審被告之岳母謝梅英
    間之談話錄音帶，該錄音帶中李月英於兩造尚未訴訟及不知
    被錄音之情形下，明白陳述兩造間確有採五五分之合作方式
    ，且謝梅英亦於該錄音帶中陳述：「她（即再審被告之妻楊
    瑞真）說是你女婿（再審原告之夫黃廣洵）叫她拿錢去要給
    外國老師的」，顯見當時再審原告之夫黃廣洵係主動向楊瑞
    真收取應給付外籍教師Renata Bibik之薪資，若非兩造有合
    作關係，再審原告之夫即無主動向再審被告之妻楊瑞真收取
    欲給付外籍教師薪資之可能，此重要證物，顯然足以影響判
    決結果。另再審原告於台灣屏東地方法院審理95年度訴字第
    427 號一案時，曾提出訴外人曾月娥自再審被告受讓福山分
    校設備之證明書，再審被告亦不爭執其真正，足以認定原盤
    讓契約已失其效力，該證明書亦攸關系爭盤讓契約是否仍有
    效之判定，對再審被告本於盤讓契約請求再審原告給付盤讓
    金自有影響，然原確定判決對上開重要證物均未斟酌，亦未
    於判決中說明其無調查斟酌必要之理由，再審原告自有依民
    事訴訟法第497 條規定提起本件再審之事由。(二)再審原告於
    前審提出上開Renata Bibik之電子郵件及Renata Bibik簽收
    薪資之收據，再審被告均不予爭執，而再審原告否認Renata
    Bibik 於再審原告盤下福山分校後及95年1 月有在私立鋇爾
    外語補習班前金總校（下稱前金總校）授課，且亦否認與再
    審被告分攤Renata Bibik在前金總校授課之鐘點薪資，則依
    民事訴訟法第279 條第1 項及277 條規定，再審被告即應就
    其主張支付Renata Bibik半數25500 元之薪資，係支付
    Renata Bibik在前金總校上課之鐘點費事實負舉證責任，然
    本院確定判決竟未適用上開規定，令再審被告負舉證責任。
    又證人即再審被告之妻楊瑞真證述Renata Bibik於95年1 月
    間在前金總校之上課鐘點薪資由前金總校自行支付等語，顯
    與再審被告主張不符，亦與Renata Bibik於收據上載明「51
    000/2 ＝25500 」即由再審原告支付Renata Bibik薪資之半
    數之證據不符，本院確定判決未就上開證人之矛盾證述及與
    證據不符為斟酌及調查，顯未適用民事訴訟法第222 條第1
    項及第3 項規定。另兩造於95年2 月3 日於福山分校協議終
    止合作契約，並由再審被告簽發110 萬元本票盤回福山分校
    時，再審被告之妻楊瑞真即自行準備祭祀用品於一樓拜拜，
    此若非經營者，當無權利亦無必要於他人營業場所祭祀拜拜
    ，本院確定判決竟判斷再審被告夫妻自行於福山分校拜拜係
    符合常情，有違背經驗法則，顯未適用民事訴訟法第222 條
    第1 項及第3 項規定。再者，福山分校學生家長即證人趙先
    芬證稱，94年12月份很常看見再審被告、小孩抱怨楊小姐會
    打人，以及再審被告夫妻於耶誕節時主持活動等，原確定判
    決未斟酌判斷上述證人之證述，證明再審被告夫婦確實涉入
    福山分校經營管理事實，顯未適用民事訴訟法第222 條第1
    項及第3 項規定；再審原告已明確主張兩造自94年12月起改
    為合作經營，原盤讓契約終止，嗣至95年2 月3 日兩造並協
    議終止合作經營契約，由再審被告以110 萬元盤回福山分校
    ，而再審被告就兩造於95年2 月3 日終止合約，當天再審被
    告亦簽發110 萬元本票交付予再審原告之事實不為爭執，兩
    造合約業已解除，縱認兩造未自94年12月起合作經營，兩造
    既於95年2 月3 日終止原盤讓契約，由再審被告盤回福山分
    校，則兩造原盤讓契約自斯時起即失其效力，再審原告即毋
    庸再給付盤讓金，本院確定判決竟稱終止契約中未載明再審
    原告可免除給付盤讓金之餘額70萬元之義務，顯就契約終止
    之法律效力適用有誤；再審原告於前審即主張兩造系爭盤讓
    契約縱仍為有效（再審原告仍否認），依約再審被告即有將
    福山分校及設備交再審原告經營之義務，而為同時履行抗辯
    拒絕給付盤讓金，此項抗辯攸關再審被告請求有無理由之認
    定，詎原確定判決竟未依民事訴訟法第226 條第3 項規定，
    於理由項下就再審原告此項重要攻防方法記載法律上意見等
    情，原確定判決適用法規均顯有錯誤，而有民事訴訟法第49
    6 條第1 項第1 款之再審事由等語。
三、再審被告未提出書狀作何聲明或陳述。
四、按對於第二審確定之判決，如就足影響於判決之重要證物漏
    未斟酌者，固得依民事訴訟法第四百九十七條規定，提起再
    審之訴。惟查：依本院確定判決書第3 頁之四、(一)、1.記載
    ：再審原告雖提出福山分校外籍教師百合即Renata Bibik電
    子郵件、95年1 月份之薪水收據1 張，欲證明再審被告有參
    與福山分校之實際經營，然依證人楊瑞真之證述，認再審原
    告主張福山分校外籍教師百合95年1 月份之薪資係上訴人與
    被上訴人分攤乙節，與事實不符，故就再審原告所主張再審
    被告有參與福山分校之實際經營等情，不予採信。又本院確
    定判決書第6 頁之4.記載，系爭盤讓契約書僅記載：「自95
    年2 月3 日起，合約終止」字樣，均無兩造有合作經營之記
    載，且證人黃廣洵證稱係自94年「12」月起改為合作經營；
    證人李月英（再審原告之母）則證稱係自94年「11」月起改
    為合作經營，而再審原告所提出之李月英與謝梅英電話錄音
    內容則為自「1 」月1 日正式合作，三者內容均有歧異，且
    與本院確定判決所調查之事實不符，故認再審原告主張兩造
    有口頭約定將系爭盤讓契約書改為合作契約，再審被告於94
    年12月以後，有參與福山分校之實際經營，原約定盤讓金餘
    額70萬元，已無庸再為給付云云，不足採信。綜上，足見本
    院確定判決業經審酌福山分校外籍教師百合電子郵件、95年
    1 月份之薪水收據1 張、李月英與謝梅英間之電話錄音內容
    等，認上開證物尚不足以證明兩造間有口頭約定將系爭盤讓
    契約書改為合作契之約定，並載明何以不足採之理由，即難
    謂有何漏未斟酌上開證物之情事，故再審原告主張本院確定
    判決有上開二、(一)之再審事由云云，不足採信。
五、按民事訴訟法第496 條第1 項第1 款所謂適用法規顯有錯誤
    者，係指確定判決所適用之法規顯然不合於法律規定，或與
    司法院現尚有效及大法官會議之解釋，或最高法院尚有效之
    判例顯然違反者而言，不包括漏未斟酌證據、認定事實錯誤
    、判決理由矛盾、判決理由不備及取捨證據之情形在內，有
    最高法院民國60年台再字第170 號判例、63年台上字第880
    號判例及92年度台上字第320 號判決可資參照。查，本件再
    審原告以上開二、(二)之理由，主張本院確定判決有適用法規
    顯有錯誤之情形，惟觀諸其主張再審之理由，無非係認本院
    確定判決採證錯誤、判決理由不備等，惟依上開說明，此均
    非屬適用法規顯有錯誤之情形。又是否命當事人一造就某事
    實負舉證責任，此乃法院職權之行使，如法院認事證已臻明
    確，自無再命當事人舉證之必要，故法院未依當事人之請求
    命他造負舉證責任，亦難謂係適用法規顯有錯誤。另再審原
    告主張再審被告之妻楊瑞真之證詞與再審被告主張不符，亦
    與Renata Bibik所簽收之薪資收據記載不符，本院確定判決
    未就上開證人之矛盾證述及與證據不符為斟酌及調查，且再
    審被告之妻楊瑞真曾自行準備祭祀用品在福山分校一樓拜拜
    ，此若非經營者，當無權利亦無必要於他人營業場所祭祀拜
    拜，本院確定判決竟判斷再審被告夫妻自行於福山分校拜拜
    係符合常情，有違背經驗法則。又證人趙先芬證稱，94年12
    月份很常看見再審被告、小孩抱怨楊小姐會打人，以及再審
    被告夫妻於耶誕節時主持活動等，即可證明再審被告夫婦確
    實涉入福山分校經營，然本院原確定判決未斟酌判斷上述證
    人之證述，顯未適用民事訴訟法第222 條第1 項及第3 項規
    定云云，惟此部分之主張乃屬再審原告個人就證人之證詞及
    證物所為之評斷，且法院採證係綜合調查證據之結果，作為
    證人之證詞或證物是否可採之判斷基礎，非謂當事人所提之
    證物或證人之證詞，法院應一律採信，不採信即有違背經驗
    法則，是尚難因本院確定判決不採再審原告所提出之證據及
    評斷，即認違背經驗法則，而有民事訴訟法第496 條第1 項
    第1 款之再審事由。故再審原告以上開二、(二)之理由，主張
    本院確定判決有民事訴訟法第496 條第1 項第1 款適用法規
    顯有錯誤，而提起再審云云，不足採信。
六、綜上所述，再審原告主張原確定判決有上開之再審事由，洵
    非有據，自難採取。從而，其執此提起本件再審之訴，顯無
    理由，爰不經言詞辯論，逕予駁回。
七、據上論結，本件再審之訴顯無理由，依民事訴訟法第502 條
    第2 項、第78條，判決如主文。
中    華    民    國    97    年    6    月    27    日
                            民事第三庭
                                審判長法官  張國彬
                                法      官  吳登輝
                                法      官  鄭月霞
以上正本證明與原本無異。
本件不得上訴。
中    華    民    國    97    年    6     月   27    日
                                書  記  官  吳新貞


司法院資訊處製作；財團法人民間司法改革基金會備份。
